ACORDAO-COMPLETO-2532526

ACÓRDÃO 1471/2022 ATA 23/2022 - PLENÁRIO

VISTOS, relatados e discutidos estes embargos de declaração opostos pela Associação Comercial e Empresarial de Governador Valadares, por Edmilson Soares dos Santos e por Mário Costa Júnior em face dos Acórdão 1851/2021-TCU-Plenário e 1.257/2021-TCU-Plenário, por meio dos quais o Tribunal não conheceu dos recursos de revisão interpostos pelos embargantes contra o Acórdão 13732/2019-TCU-Primeira Câmara, que julgou irregulares suas contas, imputando-lhes débito e aplicando-lhes a multa prevista no art. 57 da Lei 8.443/1992,
ACORDAM os Ministros do Tribunal de Contas da União, reunidos em Sessão do Plenário, diante das razões expostas pelo Relator, em:
9.1. com fundamento nos arts. 32, inciso II, e 34 da Lei 8.443/1992, conhecer e acolher parcialmente estes embargos de declaração, sem efeitos infringentes, para integrar as razões de decidir dos Acórdão 1851/2021-TCU-Plenário e 1.257/2021-TCU-Plenário por meio dos esclarecimentos adicionais consignados no voto que fundamenta a presente decisão, mantendo-se inalteradas as partes dispositivas dos acórdãos embargados; e
9.2. dar ciência deste acórdão aos embargantes.

Embargos de declaração opostos em face de acórdãos que não conheceram de recursos de revisão interpostos contra decisão por meio da qual o Tribunal julgou irregulares as contas dos embargantes, imputando-lhes débito e multa.

Ministério do Turismo; Associação Comercial e Empresarial de Governador Valadares.

3. Embargantes: Associação Comercial e Empresarial de Governador Valadares (20.628.483/0001-80); Edmilson Soares dos Santos (XXX.688.836-XX); Mário Costa Júnior (XXX.625.086-XX).

13.1. Ministros presentes: Ana Arraes (Presidente), Walton Alencar Rodrigues, Augusto Nardes, Aroldo Cedraz, Bruno Dantas (Relator) e Antonio Anastasia.
13.2. Ministros-Substitutos convocados: Augusto Sherman Cavalcanti e Marcos Bemquerer Costa.
13.3. Ministros-Substitutos presentes: André Luís de Carvalho e Weder de Oliveira.

BRUNO DANTAS

Ministro Bruno Dantas.

Trata-se de embargos de declaração opostos pela Associação Comercial e Empresarial de Governador Valadares, por Edmilson Soares dos Santos e por Mário Costa Júnior (peça 203) em face dos Acórdão 1851/2021-TCU-Plenário e 1.257/2021-TCU-Plenário, por meio dos quais o Tribunal não conheceu dos recursos de revisão interpostos pelos embargantes contra o Acórdão 13732/2019-TCU-Primeira Câmara, que julgou irregulares suas contas, imputando-lhes débito e aplicando-lhes a multa prevista no art. 57 da Lei 8.443/1992.
O Acórdão 1851/2021-TCU-Plenário, por meio do qual o Tribunal não conheceu do recurso de revisão interposto pela Associação Comercial e Empresarial de Governador Valadares, foi apreciado por relação com o seguinte teor:
"Considerando tratar-se de recurso de revisão em face do Acórdão 13732/2019-TCU-Primeira Câmara (peça 96) interposto pela Associação Comercial e Empresarial de Governador Valadares (peça 173) ;
Considerando que, à vista dos elementos contidos nos autos, não foram atendidos os requisitos específicos de admissibilidade estabelecidos pelo art. 35 da Lei 8.443/1992;
Considerando que a peça recursal traz apenas argumentos e teses jurídicas que, ainda que inéditos, se limitam a tentar rediscutir as conclusões deste Tribunal acerca dos fatos já existentes à época da decisão;
Considerando que o recorrente se limitou a invocar hipótese legal compatível com o recurso de revisão, sem, contudo, satisfazê-la materialmente;
Considerando que meros argumentos e teses jurídicas representam elementos ordinários que somente justificariam o seu exame em sede de recurso de reconsideração, espécie recursal prevista no artigo 33 da Lei 8.443/1992 e já utilizada pelo recorrente;
Considerando a jurisprudência do TCU no sentido de que, em processos de prestação ou tomada de contas, ainda que especial, o ônus da prova do regular emprego das verbas públicas é imputado ao responsável pela utilização dos valores repassados pela União, à luz do disposto no art. 70, parágrafo único, da Constituição Federal e do art. 93 do Decreto-lei 200/1967, sendo que a não comprovação dessa obrigação pelo gestor é suficiente para que se conclua pela ocorrência de prejuízo ao erário;
Os Ministros do Tribunal de Contas da União ACORDAM, por unanimidade, com fundamento nos art. 35 da Lei 8.443/1992, c/c arts. 143, inciso IV, 'b', e 288 do Regimento Interno/TCU, de acordo com os pareceres emitidos nos autos, em não conhecer o recurso de revisão, por não preencher os requisitos específicos de admissibilidade, e em encaminhar cópia desta deliberação e da instrução (peça 180) ao recorrente."
Por sua vez, o Acórdão 1257/2021-TCU-Plenário, que não conheceu do recurso de revisão interposto por Edmilson Soares dos Santos e Mário Costa Júnior, foi apreciado por relação nos seguintes termos:
"Considerando tratar-se de recurso de revisão em face do Acórdão 13732/2019-TCU-Primeira Câmara (peça 96) por Edmilson Soares dos Santos e Mário Costa Junior (peça 151) ;
Considerando que, à vista dos elementos contidos nos autos, não foram atendidos os requisitos específicos de admissibilidade estabelecidos pelo art. 35 da Lei 8.443/1992;
Considerando que a peça recursal traz apenas argumentos e teses jurídicas que, ainda que inéditos, se limitam a tentar rediscutir as conclusões deste Tribunal acerca dos fatos já existentes à época da decisão;
Considerando que o recorrente se limitou a invocar hipótese legal compatível com o recurso de revisão, sem, contudo, satisfazê-la materialmente;
Considerando que meros argumentos e teses jurídicas representam elementos ordinários que somente justificariam o seu exame em sede de recurso de reconsideração, espécie recursal prevista no artigo 33 da Lei 8.443/1992 e já utilizada pelo recorrente;
Os Ministros do Tribunal de Contas da União ACORDAM, por unanimidade, com fundamento nos art. 35 da Lei 8.443/1992, c/c arts. 143, inciso IV, 'b', e 288 do Regimento Interno/TCU, de acordo com os pareceres emitidos nos autos, em não conhecer do recurso de revisão, por não preencher os requisitos específicos de admissibilidade, e em encaminhar cópia desta deliberação e da instrução (peça 168) ao recorrente."
Os embargantes opuseram os presentes embargos em 29/3/2022, antes de serem formalmente notificados dos Acórdão 1851/2021-TCU-Plenário e 1.257/2021-TCU-Plenário.
Nesta oportunidade, alegam que as decisões embargadas apresentariam contradição por terem afirmado que o recurso de revisão não atenderia os requisitos de admissibilidade, mas não haveria prova de que os embargantes praticaram conduta dolosa ou erro grosseiro. Argumentam ainda contradição em relação a caso análogo, julgado em 23/11/2021 no âmbito do TC Processo 027.782/2014-0, no qual o TCU considerou regulares com ressalva as contas do gestor.
Os embargantes também alegam que teria ocorrido omissão acerca dos argumentos que defenderam a prescrição da pretensão punitiva do TCU.
Em seguida, apresentam argumentos para que suas contas sejam aprovadas. Afirmam que não teriam responsabilidade sobre as irregularidades, visto que os atos foram praticados pela Comissão Permanente de Licitação e pela Assessoria Jurídica da Associação Comercial de Governador Valadares. Sendo assim, alegam que suas condenações teriam ocorrido com base na responsabilização objetiva.
Acrescentam que o plano de trabalho do convênio foi aprovado pelo Ministério do Turismo e que a Nota Técnica de Reanálise 224/2014 fez exigências não previstas no termo de convênio. Nesse contexto, argumentam que o Estado pode flexibilizar algumas exigências de caráter meramente formal criadas pelo Ministério do Turismo após a assinatura do convênio em questão, em observância aos princípios da proporcionalidade, razoabilidade e eficiência e ao art. 24 da Lei de Introdução às Normas do Direito Brasileiro.
Por fim, os embargantes argumentam que o convênio foi regularmente executado, não havendo prova de que tenha ocorrido dano ao erário.
Diante das questões aduzidas, os embargantes finalizam o expediente com os seguintes pedidos:
"a) Que seja acolhida a preliminar de prescrição, tendo em vista que na data da instauração da TCE já tinha transcorrido mais de 05 (cinco) anos e, com isso, determinar o arquivamento do feito;
b) Chegando-se ao mérito, requer que os Embargos sejam acolhidos para sanar o vício do respeitável ACÓRDÃO Nº 1851/2021 - TCU e ACÓRDÃO Nº 1257/2021 - TCU (decisão contraditória/omissa) , bem como seja garantido o devido processo legal substancial, com a consequente concessão do efeito infringente, para que ao final as contas prestadas no Convênio nº 1192/2008 (SIAFI 633658) sejam julgadas regulares, dando-lhe quitação, com o arquivamento do feito.
Termos em que pede deferimento, por se tratar de medida do mais lídimo Direito e de Justiça."
	É o relatório.

Allan Dias Toledo Malta (89.177/OAB-MG), Márcio Berto Alexandrino de Oliveira (121.673/OAB-MG) e outros, representando Associação Comercial e Empresarial de Governador Valadares, Edmilson Soares dos Santos e Mário Costa Júnior.

Procurador Sergio Ricardo Costa Caribé.

TOMADA DE CONTAS ESPECIAL. CONVÊNIO. MINISTÉRIO DO TURISMO. IMPLANTAÇÃO DO PROJETO EXPOLESTE 2008 - 11ª MOSTRA EMPRESARIAL DO LESTE MINEIRO DE GOVERNADOR VALADARES/MG. IRREGULARIDADES NA EXECUÇÃO FÍSICA E FINANCEIRA. DÉBITO E MULTA. RECURSO DE RECONSIDERAÇÃO. CONHECIMENTO. NEGATIVA DE PROVIMENTO. RECURSOS DE REVISÃO. AUSÊNCIA DOS REQUISITOS DE ADMISSIBILIDADE. NÃO CONHECIMENTO. EMBARGOS DE DECLARAÇÃO. CONHECIMENTO. ACOLHIMENTO PARCIAL PARA INTEGRAR AS DECISÕES EMBARGADAS. AUSÊNCIA DE EFEITOS INFRINGENTES.

TOMADA DE CONTAS ESPECIAL (TCE)

Secretaria de Recursos (Serur); Secretaria de Controle Externo de Tomada de Contas Especial (SecexTCE).

Trata-se de embargos de declaração opostos pela Associação Comercial e Empresarial de Governador Valadares, por Edmilson Soares dos Santos e por Mário Costa Júnior em face dos Acórdão 1851/2021-TCU-Plenário e 1.257/2021-TCU-Plenário, por meio dos quais o Tribunal não conheceu dos recursos de revisão interpostos pelos embargantes contra o Acórdão 13732/2019-TCU-Primeira Câmara, que julgou irregulares suas contas, imputando-lhes débito e aplicando-lhes a multa prevista no art. 57 da Lei 8.443/1992.
Nesta oportunidade, os embargantes alegam que as deliberações recorridas estariam eivadas de contradições e omissões, conforme descrito no relatório que compõe esta deliberação.
Satisfeitos os requisitos atinentes à espécie, os presentes embargos devem ser conhecidos, com fundamento nos arts. 32, inciso II, e 34 da Lei 8.443/1992.
Inicialmente, acerca da natureza dos embargos declaratórios, julgo relevante transcrever o seguinte excerto do Acórdão 1218/2015-TCU-Plenário: 
"Antes de tratar especificamente dos argumentos trazidos pelos embargantes, lembro que essa espécie recursal, cujo objetivo é sanar eventuais omissões, obscuridades ou contradições, não deve ser manejada para rediscussão de mérito, o que representa, na prática, a possibilidade de repetição de um mesmo recurso, ferindo os princípios da singularidade, da isonomia e da celeridade processual. Os embargos declaratórios devem ter como fundamentação a obscuridade (falta de clareza na redação do julgado) , contradição (existência de proposições inconciliáveis entre si) e omissão (falta de pronunciamento judicial sobre matéria que deveria ter sido apreciada pelo juiz) ."
Dito isso, observo que uma das omissões alegadas pelos embargantes é concernente à análise da prescrição da pretensão punitiva do TCU. Embora argumentos relacionados à ocorrência da prescrição não constem no art. 35 da Lei 8.443/1992 como requisitos de admissibilidade do recurso de revisão, não há óbice ao seu exame, ainda que o recurso não seja admitido, por se tratar de matéria de ordem pública.
Nesse sentido, transcrevo enunciado da jurisprudência selecionada deste Tribunal:
"A análise de ocorrência da prescrição da pretensão punitiva do TCU deve ser feita em todos os processos pendentes de apreciação de recurso, mesmo que o recurso venha a não ser conhecido, inclusive o recurso de revisão, por se tratar de matéria de ordem pública." (Acórdão 993/2017-TCU-Plenário, relator Ministro Augusto Nardes) 
Quanto ao Acórdão 1851/2021-TCU-Plenário, que apreciou o recurso de revisão interposto pela Associação Comercial e Empresarial de Governador Valadares, não se verifica a omissão em tela, tendo em vista que a peça recursal (peça 173) não aduziu argumentos acerca da prescrição. De toda forma, a análise a seguir também é válida para a Associação Comercial e Empresarial de Governador Valadares, já que a prescrição pode ser alegada a qualquer tempo, por se tratar de matéria de ordem pública.
Por outro lado, cabe reconhecer a omissão do Acórdão 1257/2021-TCU-Plenário em relação ao exame dos argumentos de que teria ocorrido a prescrição punitiva do TCU. A fim de sanar essa omissão, procederei à análise do tema da prescrição, integrando o acórdão embargado.
Os embargantes alegam que teria ocorrido a prescrição quinquenal, visto que o convênio teve vigência entre 28/8/2008 e 5/12/2008 e os responsáveis teriam sido notificados da tomada de contas especial em 28/8/2018. Também aduzem que o Supremo Tribunal Federal (STF) teria reconhecido a prescritibilidade das tomadas de contas especiais no julgamento do Recurso Extraordinário 636.886/AL (Tema 899) .
A respeito da prescrição punitiva, ressalto que o Acórdão 1441/2016-TCU-Plenário pacificou o entendimento de que, para os processos que tramitam neste Tribunal, incide a regra dos arts. 202 e 205 do Código Civil, ou seja, a prescrição geral de dez anos a partir da ocorrência dos fatos, e a interrupção do prazo prescricional pelo ato que ordena a citação no âmbito do TCU. Considerando que a prestação de contas do convênio foi apresentada em 4/11/2008 (peça 1, p. 56) e o ato que ordenou a citação dos responsáveis ocorreu em 27/8/2018 (peça 53) , não houve o transcurso de mais de dez anos capaz de operar a prescrição punitiva nesta TCE.
Com relação à prescrição da pretensão ressarcitória, adoto o entendimento clássico e há muito reiterado desta Corte pela imprescritibilidade.
No que se refere ao entendimento fixado a partir do RE 636.886/AL (Tema 899 da repercussão geral) ao presente caso, limito-me a registrar o que restou consignado pelo próprio relator, Ministro Alexandre de Moraes (destaques acrescidos) : 
"Os argumentos acima elencados conduzem à conclusão no sentido de que a pretensão executória de título executivo proveniente de decisão do TCU da qual resulte imputação de débito ou multa é prescritível; e, portanto, a ela se aplica o prazo prescricional da Lei de Execução Fiscal. 
Nenhuma consideração houve acerca do prazo para constituição do título executivo, até porque esse não era o objeto da questão cuja repercussão geral foi reconhecida no Tema 899, que ficou adstrito, como sobejamente já apontado, à fase posterior à formação do título." 
Na minha compreensão, diante dessa decisão e da inexistência de lei específica tratando do tema, o TCU terá necessariamente que suprir essa lacuna legislativa definindo as consequências da prescrição, tais como o prazo prescricional, o início da contagem e as causas de interrupção. 
Ao apreciar o TC Processo 000.006/20173, o Tribunal decidiu remeter a análise do tema ao processo que será criado em decorrência do Acórdão 459/2022-TCU-Plenário (redator Ministro Walton Alencar Rodrigues) . Essa decisão expediu comando à Secretaria-Geral de Controle Externo desta Casa para que forme grupo técnico de trabalho destinado a apresentar projeto de ato normativo que discipline "o tema da prescrição da pretensão ressarcitória e da prescrição da pretensão punitiva no âmbito do controle externo, tendo por base jurisprudência predominante do Supremo Tribunal Federal, adequando-a às especificidades das diversas formas de atuação do Tribunal de Contas da União". 
Dessa forma, até a conclusão desse trabalho, permanecem vigentes, em relação à prescrição da pretensão sancionatória, as regras do Acórdão 1441/2016-TCU-Plenário, e quanto à prescrição da pretensão ressarcitória, a imprescritibilidade.
Cabe registrar, apenas a título de argumentação, que, ao apreciar o recurso de reconsideração interposto por Edmilson Soares dos Santos e Mário Costa Júnior contra o Acórdão 13732/2019-TCU-Primeira Câmara, a Secretaria de Recursos deste Tribunal verificou não ter ocorrido a prescrição até mesmo na hipótese de aplicação da Lei 9.873/1999, conforme detalhado no voto do Acórdão 3498/2021-TCU-Primeira Câmara.
Feita essa análise, fica suprida a omissão alegada em relação aos argumentos que buscaram sustentar a ocorrência da prescrição, mantendo-se inalterados os Acórdão 1851/2021-TCU-Plenário e 1.257/2021-TCU-Plenário.
Em relação às demais alegações aduzidas pelos embargantes, não vislumbro a ocorrência de contradições e omissões a serem sanadas por meio destes embargos de declaração. Os argumentos coincidem, em sua maioria, com aqueles trazidos por ocasião do recurso de revisão à peça 151 e se constituem de argumentos e teses jurídicas que se limitam a rediscutir as conclusões deste Tribunal.
Conforme descrito no relatório que antecede este voto, as alegações dos embargantes versam sobre: a ausência de prova de que os embargantes praticaram conduta dolosa ou erro grosseiro; a ausência de responsabilidade dos embargantes sobre as irregularidades; a aprovação anterior do convênio pelo Ministério do Turismo; e a ausência de dano ao erário.
Essas alegações não satisfazem os requisitos de admissibilidade do recurso de revisão previstos no art. 35 da Lei 8.443/1992, quais sejam: erro de cálculo nas contas; falsidade ou insuficiência de documentos em que se tenha fundamentado a decisão recorrida; ou superveniência de documentos novos com eficácia sobre a prova produzida.
Cabe ressaltar que os documentos mencionados pelos embargantes, as Notas Técnicas de Reanálise 004/2010 e 224/2014, já foram apreciados, tanto na deliberação originária, Acórdão 13732/2019-TCU-Primeira Câmara, quanto no recurso de reconsideração, Acórdão 3498/2021-TCU-Primeira Câmara, conforme registrado nos relatórios das mencionadas decisões. Portanto, não constituem documentos novos capazes de serem admitidos em recurso de revisão.
A respeito da decisão proferida no bojo do TC Processo 027.782/2014-0, que supostamente teria analogia com o presente caso, verifica-se que se trata de argumento novo, ainda não manejado, incabível de ser alegado em sede de embargos de declaração. Ainda assim, esse argumento tampouco se enquadraria nas hipóteses de admissibilidade de recurso de revisão.
Ante o exposto, não se verifica contradição nos Acórdão 1851/2021-TCU-Plenário e 1.257/2021-TCU-Plenário, por meio dos quais o Tribunal não conheceu dos recursos de revisão interpostos pelos embargantes. Quanto às omissões, conforme tratado neste voto, por se tratar de matéria de ordem pública, devem ser supridas aquelas que dizem respeito especificamente à prescrição das pretensões punitiva e ressarcitória.
Sendo assim, cabe acolher apenas parcialmente estes embargos de declaração, especificamente no que diz respeito à omissão referente aos argumentos que sustentam ter ocorrido a prescrição. Dessa forma, a análise feita neste voto permite integrar a fundamentação dos acórdãos embargados, mantendo-os inalterados.
	Ante o exposto, voto por que o Tribunal adote o Acórdão que ora submeto à deliberação deste Colegiado.
TCU, Sala das Sessões, em 22 de junho de 2022.
Ministro BRUNO DANTAS 
Relator